【裁判字號】    89,自,199
【裁判日期】    900704
【裁判案由】    過失傷害
【裁判全文】
臺灣板橋地方法院刑事判決                          八十九年度自字第一九九號
    自  訴  人  丁○○
    代  理  人  丙○○
                乙○○
    被      告  甲○○
    選任辯護人  陳君漢
                陳怡玫
右列被告因過失傷害案件，經自訴人提起自訴，本院判決如左：
    主  文
甲○○無罪。
    理  由
一、自訴意旨詳如自訴狀所載（如附件）。
二、按犯罪事實應依證據認定之，無證據不得推定其犯罪事實，刑事訴訟法第一百五
    十四條定有明文；次按認定犯罪事實，須依證據，而所謂證據，係指合法之積極
    證據就犯罪事實能為具體之證明者而言；又認定不利於被告之事實，須依積極證
    據，苟積極證據不足為不利於被告事實之認定時，即應為有利於被告之認定，更
    不必有何有利之證據，最高法院三十年上字第八一六號著有判例。又所謂「積極
    證據足以為不利被告事實之認定」，係指據為訴訟上證明之全盤證據資料，在客
    觀上已達於通常一般之人均不致於有所懷疑，而得確信被告確曾犯罪之程度，若
    未達到此一程度，而有合理懷疑之存在時，即無從為有罪之確信，此觀同院七十
    六年度台上字第四八九六號判例意旨自明。
三、本件自訴人認被告甲○○涉有上開業務過失傷害犯行，無非以被告甲○○為執業
    醫師，於自訴人前後住院八天期間，未給予適當之處理，致自訴人傷部肌肉壞死
    併發骨髓炎，且對於自訴人右踝骨內側骨折未及時發現並予治療，使自訴人必須
    受重複手術及肌肉整塊切除之傷害，有診斷證明書二紙可參。此項傷害之結果，
    與被告之行為欠缺醫療上必要之注意義務有關，被告業務上過失之犯行堪以認定
    ，為主要論據。訊據被告甲○○堅決否認有何業務過失傷害犯行，辯稱：伊所為
    之醫療行為，均為醫療常態，自訴人稱被告未診斷出其患有骨髓炎，按從郵政醫
    院之病歷中，從未有治療之紀錄，且鈞院函查該醫院係以何種方式診療，而療程
    記載於何處時，該醫院均未說明，故自訴人稱其因被告施術不當併發骨髓炎云云
    ，並非事實。又擴創術乃在處理肌肉壞死之病症，而自訴人於八十八年二月十二
    日深夜前往郵政醫院急診時，該醫院並未立即施以手術，至翌日始施以手術，足
    證肌肉壞死乃嗣後所產生，且無立刻手術之必要，被告於二月十二日自訴人回診
    時，予以先作簡易清創術處理，並判斷應再加觀察，再決定後續如何治療之方式
    ，並無任何不當，被告於醫療過程並無任何疏失等語。經查：
（一）本件自訴人於八十八年二月三日因車禍而至中英醫院治療，由該醫院醫師即被
      告甲○○檢查後，施以右腓骨採開放式復位與固定手術，右踝關節採閉鎖式復
      位與石膏固定手術，並於術後施以抗生素治療等情，有中英醫院醫囑單、自訴
      人出院病歷摘要附卷可參，被告對自訴人之右踝骨骨折已有發現並做處理。又
      從中英醫院當日之Ｘ光申請及報告單中記載「Right ankle and leg film
      sows signfianct fracutre displacment of fibular shaft.」（即右踝即下
      肢顯示明顯的骨折併腓骨脛骨折移位）等語，有該醫院Ｘ光申請及報告單一紙
      附卷可稽，再者，本件自訴人先行向台灣板橋地方法院檢察署提出告訴，經檢
      察官函請行政院衛生署醫事審議委員會（下稱醫事審議委員會）鑑定結果，認
      被告就自訴人右腓骨骨折及右踝關節骨折脫臼之醫療處置符合一般醫療常規；
      被害人提起自訴後，主張該鑑定結果未就其右踝骨內側骨折表示意見，經本院
      再函請該醫事審議委員會說明，亦認定「病患已被診斷為右側內踝骨折及踝關
      節脫臼，醫師甲○○為其施以閉鎖式復位及同時用石膏夾板固定內踝關節骨折
      部分，醫療措施合乎一般醫療常規」等語，有行政院衛生署八十九年三月二十
      一日衛署醫字第八九０一六四八八號書函附編號八八二九二號鑑定書、九十年
      四月六日衛署醫字第０九０００二四八七一號書函附編號八九三五七號鑑定書
      在卷可參，自訴人指被告漏未發現其右踝骨骨折，施以治療云云，尚屬無據。
（二）自訴人指被告未施行擴創術，延誤醫療，致自訴人肌肉壞死併發骨髓炎云云，
      經查：
    (1)本件自訴人於出院後因傷口感染而於八十八年二月十二日回中英醫院治療，被
      告甲○○發現自訴人之傷口有血水，遂建議住院治療，被告立即將傷口拆開，
      引流積血、消腫、排膿，並配合使用消炎藥及進行細菌培養，預計如有需要，
      將於次日進行大範圍之擴創術治療等情，業據被告供述在卷，並有中英醫院出
      院病歷摘要附卷可參，而自訴人確有於上開時間回中英醫院治療，而於八十八
      年二月十三日即行出院一節，亦經自訴人陳明屬實，被告於自訴人回院治療之
      此部分之治療行為，經醫事審議委員會鑑定結果，認被告甲○○發現自訴人之
      傷口有血水，遂建議住院治療，住院期間給予抗生素注射，施行初步擴創術（
      視傷口感染情形，拆除部分縫線，使膿水、血水流出，並作細菌培養及換藥）
      ，二月二十二日細菌培養報告，確定為凝血酵素陰性葡萄球菌，故林醫師初步
      處理傷口感染之措施並無不當之處，又傷口拆線大小，由醫師專業判定，一般
      先拆部分縫線，以利膿血流出，若觀察一段時間後，仍有分泌物流出，則將拆
      線範圍擴大，被告欲將傷口近一步擴創時，病患已於隔日（二月十三日）辦理
      自動出院轉至郵政醫院繼續治療，故無法發現肌肉壞死之程度，有該醫事審議
      委員會上開編號八九三五七號鑑定書在卷可稽。被告於自訴人回診時，發現上
      開情形，而施予上開治療行為，尚堪認定符合一般醫療常規，而自訴人於被告
      欲視情況施予大範圍擴創術時，即自行出院，致被告無法進一步為其治療，亦
      屬可信。
    (2)自訴人於八十八年二月十二日深夜曾請假外出至台北市郵政醫院掛急診，郵政
      醫院於同年月十三日始予以處理等情，此經證人即郵政醫院院長（自訴人之主
      治醫師）陳健煜於偵查中到庭證稱：「（檢察官問：丁○○的腳是你處理？）
      答：是的，傷口處理，程某半夜來掛急診，而我二月十三日中午處理的：：：
      」等語（見八十八年度他字第一０九四號偵查卷第三十頁背面）自明，自訴人
      經郵政醫院急診診治後，如其傷口已有立即手術之必要，衡情郵政醫院當無可
      能延遲不予立即處理之理，而本件郵政醫院並未立即施予手術，直至二月十三
      日始施予手術，足見自訴人於八十八年二月十二日回中英醫院治療時，並無立
      即施予手術之必要，要堪認定，自訴人謂被告未立即施予手術延誤醫療云云，
      尚屬乏據。
    (3)依據中英醫院病歷記載，自訴人（八十八年）二月三日至十日住院期間，體溫
      均維持在腋溫攝氏三十六點八至三十七度間（僅二月八日十四時二十分測得三
      十八點二度），其疼痛情形自術後有逐漸緩解，傷口外觀清潔，並無血水之記
      載，被告於自訴人手術後，給予抗生素之注射及觀察傷口，出院後給予口服抗
      生素治療，並囑咐需回門診追蹤，尚堪認被告已為必要之防範感染措施；自訴
      人於二月十日出院時，傷口外觀清潔、無血水，堪認尚無感染之現象，自訴人
      可能於出院後始發生感染，此部分亦經醫事審議委員會，同此認定，有上開編
      號八九三五七號鑑定書可參。而感染致肌肉壞死，幾個小時也有可能，業經證
      人陳健煜證述在卷（見同上偵查卷第三十一頁正面），而被告於自訴人於二月
      十二日回診時，立即收自訴人住院，施以擴創術（包括拆除縫線、清除血水、
      血塊及膿水，並刮除壞死組織、再用生理食鹽水及優碘清洗傷口、消毒傷口，
      並包紮傷口）及抗生素治療，進行血水及膿水之細菌培養、住院觀察等行為，
      並經醫事審議委員會認定符合醫學常規，而肌肉之壞死，可能是軟組織嚴重損
      傷或是感染所造成等情，有上開編號八九三五七號鑑定書可佐，是自訴人之傷
      口感染，被告已施以醫學常規之治療，難認其有過失之情事；而肌肉受感染致
      壞死，既在數小時內亦有可能發生，則自訴人在被告於二月十二日處理後、郵
      政醫院手術前，亦可能發生，本件自訴人無法舉證證明其肌肉壞死與被告之行
      為有關，故究在何時發生肌肉壞死，即在住院期間或出院後發生，並無明確之
      證據可資判定，本院亦查無證據足證係被告延誤處理致發生肌肉壞死，自難遽
      認被告有延誤醫療之行為。
    (4)證人陳健煜醫師雖於郵政醫院之手術紀錄單記載為創口感染及急性骨髓炎，然
      於偵查中檢察官問：「以你的專業，可否看出來為何感染」答稱：「看不出來
      ，也要看開刀時間：：：」問：你所看的部分，有否要處理，而中英（醫院）
      未處理？」答：「手術是困難性的，時間應要花很久，看到時血管未割，其他
      的並看不出來，而現之感染也無法在醫學說明，只能去作判斷」問：「可否判
      斷出肌肉壞死及感染？」答：「：：：感染部分是無法去判斷的，而依我判斷
      程某部分有肌肉壞死」等語（見上開偵查卷第三十頁背面至三十一頁正面），
      其均未提及自訴人已併發骨髓炎；況郵政醫院之病歷中，亦未有治療骨髓炎之
      記載，有郵政醫院之出院病歷摘要影本附於上開偵查卷可證，再徵之郵政醫院
      於八十九年十月六日以郵政醫字第五三八號函覆本院稱：骨髓炎之Ｘ光片須三
      週以上才能從Ｘ光片上看出，故此病患骨髓炎之推斷乃由傷口肌肉潰爛和骨折
      處緊鄰而研判；當時如未即時實施手術可能引發敗血症及慢性骨髓炎：：：等
      語，有該函件附卷可憑，是郵政醫院上開手術單之記載應係手術前就傷口肌肉
      潰爛和骨折處緊鄰而作可能性之判斷，並非自訴人已併發骨髓炎，亦甚明確，
      自訴人指稱被告過失致其併發骨髓炎，尚有誤會。
    (5)自訴人指稱被告未即時施以擴創術，延誤醫療云云，經查：自訴人於八十八年
      二月十二日回中英醫院治療時，被告即施以拆除縫線、清除血水、血塊及膿水
      ，並刮除壞死組織、再用生理食鹽水及優碘清洗傷口、消毒傷口，並包紮傷口
      亦是擴創術之一種，同時注射消炎藥及抗生素，進行血水及膿水之細菌培養、
      住院觀察等行為，符合醫療常規，如果傷口有化膿感染情形，先予注射消炎藥
      及進行細菌培養，此初步處理是恰當的。當初步處理感染傷口無效時，才進一
      步採取廣泛之處理，包括壞死組織之切除等，有醫事審議委員會編號八九三五
      七號鑑定書可證，是被告當時所為醫療行為，既已施行擴創術，並符合醫學常
      規，且先予注射消炎藥並作細菌培養，作恰當之初步處理，自訴人指被告未施
      行擴創術致其肌肉壞死，亦屬乏據。
（三）中英醫院之病歷，係經檢察官簽發搜索票執行扣押，有台灣板橋地方法院檢察
      署檢察官搜索票及台北縣警察局海山分局搜索扣押證明筆錄附於八十八年度他
      字第一０九四號偵查卷可參，自訴人並無證據證明該病歷係屬偽造或變造，本
      院亦查無證據足證係變造或偽造，該中英醫院病歷尚堪信為真實，而護理紀錄
      僅為護理人員依其工作而記載，其工作性質及內容未必與醫師相同，而醫師之
      治療行為，則記載於病歷或醫囑單等，自不得以護理紀錄資為醫師有無治療行
      為之依據，否則即無異以護理紀錄取代病歷及醫囑單等之記載，而失其真，是
      自訴人依據中英醫院之八十八年二月十二日護理紀錄而認「被告僅為自訴人施
      行擠出血水及彈性繃帶固定處置，並未施行所謂擴創術或清創術」云云，尚難
      認為真實。
（四）本件經檢察官送行政院衛生署醫事審議委員會鑑定（被害人先行告訴後再提起
      自訴），及自訴人聲請本院再送該委員會詳為說明鑑定結果，亦認被告對於自
      訴人右腓骨骨折，施以閉鎖復位及同時用石膏夾板固定內踝關節骨折之處置，
      符合一般醫療常規；對於自訴人術後傷口感染之措施，施以擴創術之一種，同
      時注射消炎藥及抗生素，進行血水及膿水之細菌培養、住院觀察等行為，符合
      醫療常規。被告於病患丁○○之手術及治療過程中，並未發現有應注意而未注
      意之疏失，亦有該委員會上開編號八九三五七及八八二九二號鑑定書分別附於
      本院刑事卷及偵查卷可憑。
      綜上所述，本案被告對自訴人之右腓骨骨折之處置，符合醫學常規；對於術後
      傷口感染，施以擴創術，同時注射消炎藥及抗生素，並進行細菌培養、住院觀
      察等行為，亦符合醫學常規，自訴人並無直接積極證據足證被告於手術及治療
      過程，有應注意且能注意而未注意之情事，本院復查無證據足認被告有業務上
      之過失行為，不能證明其犯罪，爰應為無罪之諭知，以示審慎。
據上論斷，應依刑事訴訟法第三百四十三條、第三百零一條第一項，判決如主文。
中      華      民      國    九十      年      七      月      四      日
                              臺灣板橋地方法院刑事第五庭
                                    法  官  林  錫  凱
右正本證明與原本無異。
如不服本判決，應於判決送達後十日內，向本院提出上訴狀。
                                    書記官  林  兆嘉
中      華      民      國    九十      年      七      月      五      日


司法院資訊處製作；財團法人民間司法改革基金會備份。
